臺灣高等法院高雄分院刑事判決　　　　95年度上訴字第2001號
上　訴　人
即　被　告　乙○○
上列上訴人因被告偽造文書等案件，不服臺灣屏東地方法院94年
度訴字第358 號中華民國95年8 月16日第一審判決（起訴案號：
臺灣屏東地方法院檢察署94年度偵字第1456號），提起上訴，本
院判決如下：
    主  文
原判決關於乙○○部分撤銷。
乙○○共同行使偽造私文書，足以生損害於他人，處有期徒刑拾
月，信用卡申請書上所偽造之「甲○○」署押壹枚沒收。緩刑參
年，並向國庫支付新台幣陸萬元。
    事  實
一、乙○○與曾永壽於民國89年間，因同時任職於聯安保險代理
    人股份有限公司（下稱聯安公司）設於屏東地區之辦事處而
    熟識，曾永壽擔任經理，乙○○則為其部屬，負責招攬保險
    業務。詎曾永壽因周轉困難，無力清償遠東商業銀行之信用
    卡債務3 萬元，乙○○乃向曾永壽提議申辦他人信用卡以為
    清償，曾永壽接受該建議後，2 人即共同基於冒名申辦信用
    卡而行使偽造私文書之犯意聯絡，於91年3 月12日，在上開
    聯安公司屏東地區辦事處，未經已離職之同事甲○○之同意
    ，由曾永壽提供甲○○先前因辦理其他事務所留下之國民身
    分證影本、扣繳憑單等資料予乙○○，再由乙○○在「友邦
    國際信用卡股份有限公司（下稱友邦公司）信用卡申請書」
    之「正卡申請人親簽欄」內，偽簽「甲○○」署押1 枚，表
    示係甲○○本人申請信用卡而偽造私文書，並持以向友邦公
    司申請信用卡而加以行使，使不知情之友邦公司核卡人員陷
    於錯誤准予核發，而詐得信用卡1 張（卡號：0000-0000-00
    00-0000） ，乙○○則獲得招攬信用卡申請業務之業績，足
    以生損害於甲○○及友邦公司對信用卡核發業務管理之正確
    性。曾永壽取得上開冒名申請之信用卡後，遂分別於附表所
    列時間，先後持該信用卡代償自己信用卡債務、代墊保費及
    陸續前往特約商店刷卡購物詐取財物、或從事加油、住宿，
    並於各該信用卡之簽帳單上，偽簽「甲○○」之英文署押「
    Sun 」（曾永壽所犯行使偽造私文書及詐欺取財、詐欺得利
    部分，業經原審判刑確定在案）。嗣於92年7 月21日19時30
    分許，甲○○接獲友邦公司寄送之信用卡帳單，發覺有異，
    始報警而查獲上情。
二、案經甲○○訴由屏東縣警察局屏東分局報告臺灣屏東地方法
    院檢察署檢察官偵查起訴。
    理  由
壹、程序方面
一、證人即原審共同被告曾永壽於93年1 月18日偵查中陳述之證
    據能力：
    按被告以外之人於偵查中向檢察官所為陳述，除顯有不可信
    之情況者外，得為證據，刑事訴訟法第159 條之1 第2 項定
    有明文。本件證人即原審共同被告曾永壽於93年1 月18日檢
    察官偵查中所為之陳述（93年度偵緝字第272 號卷第36頁）
    ，業經檢察官命其供後具結，曾永壽又未曾提及檢察官在偵
    查時有不法取供之情形，且無人反對該項供述得具有證據能
    力，依上說明，其於偵查中之證言自均具有證據能力。
二、證人即原審共同被告曾永壽於93年8 月8 日、8 月17日偵查
    中陳述之證據能力：
    證人即原審共同被告曾永壽對被告而言，為被告以外之第三
    人，本質上屬於證人，依刑事訴訟法第287 之2 條規定，法
    院就被告之案件調查共同被告時，該共同被告準用有關人證
    之規定；又依刑事訴訟法第158 條之3 規定，證人、鑑定人
    依法應具結而未具結者，其證言或鑑定意見不得作為證據。
    本件原審共同被告曾永壽於93年8 月8 日、8 月17日檢察官
    偵查中證述被告犯罪事實時，檢察官未依法命曾永壽具結，
    自難遽認其證述得採為認定事實之證據。然被告以外之人在
    審判外之陳述，雖不得以之直接作為認定犯罪事實存否之證
    據，但非不得作為彈劾證據，用來爭執被告、證人陳述之證
    明力（參照94年度台上字第6732號判決、94年度台上字第68
    81號判決要旨）。因此，證人即原審共同被告曾永壽於偵查
    中所為之上開陳述，雖不得以之直接作為認定犯罪事實存否
    之證據，但非不得作為彈劾證據，用來爭執其於原審陳述之
    證明力，附予敘明。
貳、實體方面
一、訊據上訴人即被告乙○○固不否認在90年8 月17日之前，任
    職於聯安公司，擔任保險業務之招攬員，兼辦遠東商業銀行
    信用卡申請業務，當時曾永壽擔任經理，被告則為其屬下等
    情，惟矢口否認有與曾永壽共同冒用甲○○名義申辦友邦信
    用卡之犯行，辯稱：伊於90年8 月17日即離開聯安公司，並
    於翌日至永信保全公司上班，而且伊在聯安公司時，也未曾
    招攬遠東信用卡申請業務，更未曾向曾永壽提議冒名申辦甲
    ○○之友邦信用卡，及書寫該信用卡申請書，不知為何遭曾
    永壽誣指伊為簽名之人云云。惟查：
(一)、曾永壽冒用告訴人甲○○名義申辦友邦信用卡，係經由被告
    提議，並由曾永壽提供告訴人之國民身分證影本及扣繳憑單
    ，並由被告在友邦公司信用卡申請書上偽簽「甲○○」署押
    後，再持向友邦公司申請而詐得信用卡1 張，被告並因此獲
    得代為申請信用卡之業績事實，業經證人即原審同案被告曾
    永壽於偵查中證述甚詳（93年度偵緝字第272 號卷第36頁）
    ，復經原審囑託中央警察大學就上開友邦公司信用卡申請書
    原本之「甲○○」署押（簽名）、被告於偵查、原審準備程
    序當庭書寫之「甲○○」筆跡、及被告於94年9 月26日提供
    之平日筆記本內之字跡鑑定比對結果，認該信用卡申請書上
    之「甲○○」簽名，確與被告當庭及平日書寫之字跡，在書
    寫字體之大小慣性、比劃形成之筆勢及筆癖寫法，書寫流露
    之慣性特徵相符，此有中央警察大學95年6 月22日校鑑科00
    00000000號鑑定書附卷足佐（見原審卷第148 至165 頁）；
    又告訴人之友邦公司信用卡確係遭人冒名申辦乙節，亦據證
    人即告訴人於警詢中證述無訛（警卷第2 、3 頁），並有友
    邦公司93年2 月19日友字第9302190001號函所附信用卡申請
    書及各類所得扣繳暨免扣繳憑單1 紙在卷可稽（92年度偵字
    第5945號卷第19至21頁），是被告與曾永壽共同在友邦公司
    信用卡申請書上偽簽告訴人署押，再由被告持以向友邦公司
    申請信用卡，而詐得信用卡1 張之事實，堪以認定。
(二)、被告雖辯稱：伊於90年8 月17日即離開聯安保險公司，並於
    翌日至永信保全公司上班，而且伊在聯安保險公司時，也未
    曾招攬遠東信用卡申請業務，故不可能在91年3 月12日偽造
    告訴人友邦信用卡申請書云云，證人即原審共同被告曾永壽
    於原審亦證述：被告係自89年起至90年底止，任職於聯安公
    司一節（原審卷第120 頁），並有被告提出之勞工保險資料
    1 份在卷可參（附於本院卷），惟被告於91年間，仍領有聯
    安公司之薪資乙情，此有財政部臺灣省南區國稅局94年9 月
    6 日南區國稅字第0940027619號函所附被告91年度綜合所得
    稅各類所得資料清單附卷足參（原審卷第111 頁），是被告
    91 年 間是否未在聯安公司任職，已非無疑；況且本件以告
    訴人名義申辦者為友邦公司信用卡，而被告任職於聯安公司
    期間所兼辦者為遠東商業銀行信用卡，此為被告於本院自承
    在卷（本院95年11月24日準備程序筆錄第2 頁），而與被告
    在聯安公司承辦業務無關，故被告有無與曾永壽共同冒用告
    訴人名義申辦友邦公司信用卡，與被告於91年3 月12日是否
    仍在聯安保險公司任職無涉，被告執此為辯，尚屬無稽。又
    中央警察大學為本件筆跡鑑定時，係就友邦公司信用卡申請
    書原本之「甲○○」署押、被告於偵查及原審當庭書寫之「
    甲○○」筆跡，及被告提出之平日筆記本內之字跡，就其中
    「孫」、「慧」、「琴」之相同字跡，或是相同部首之筆劃
    書寫特徵一一分析，認上開三者之書寫慣性特徵相吻合，此
    有上開鑑定書在卷可參，佐以證人即原審共同被告曾永壽於
    偵查中證述友邦信用卡申請書上之「甲○○」署押為被告所
    簽名一語，如上所述，被告又未敘明本件有何送鑑定之必要
    ，從而，被告於本院聲請再送鑑定，即無必要，附此敘明。
(三)、至於證人即原審同案被告曾永壽於原審雖翻異前詞，改證稱
    ：信用卡申請書上之甲○○簽名，是伊自己簽的，之前在偵
    查期間，因伊有酗酒習慣，可能因此誤把乙○○負責招攬保
    險而簽署要保單之事與本案情節混淆云云（見原審卷第120
    至121 頁），然查：本件係因告訴人向警方報案而查獲，而
    告訴人因與被告並不相識，故告訴人指訴犯罪之對象為曾永
    壽（見偵字第5945號卷第8 頁），而非被告，直至曾永壽於
    偵查中經通緝到案後，供承其冒用告訴人名義申辦友邦信用
    卡及盜刷消費事實時，始供出告訴人及檢警所不知之共犯即
    被告，而且曾永壽對於被告所參與之犯罪情節，又多次供述
    歷歷（93年度偵緝字第272 號卷第12至14頁、29頁），參以
    曾永壽雖供出被告方為偽簽告訴人署押之人，然曾永壽並未
    推卸責任，仍坦承有提供告訴人之國民身分證影本及扣繳憑
    單予被告申辦，顯見曾永壽並非為免除罪責而為供述，故倘
    非確有其事，曾永壽豈有設詞牽累被告之理，故曾永壽於原
    審審理中之證述，顯係事後迴護被告之詞，要無可採。
二、綜上所述，被告上開所辯，顯係卸責之詞，無足採信。本件
    事證明確，被告犯行洵堪認定，應依法論科。
三、按信用卡不僅係消費工具，其本身亦具有一定財產價值，而
    得為詐欺取財罪之客體，是核被告冒用「甲○○」名義申請
    信用卡，並獲准核卡之所為，係犯刑法第216 條、第210 條
    行使偽造私文書罪、第339 條第1 項之詐欺取財罪。被告所
    犯偽造署押犯行，係偽造私文書之階段行為，偽造私文書部
    分之低度行為，又為行使之高度行為所吸收，均不另論罪。
    被告與曾永壽上開犯行，有犯意聯絡及行為分擔，為共同正
    犯。又被告行為後，94年1 月7 日修正公布之刑法，自95年
    7 月1 日施行，修正後之刑法刪除第55條關於牽連犯之規定
    ，本件被告所犯上開行使偽造私文書及詐欺取財具有牽連犯
    之關係，依修正前即行為時之規定，應從一重之罪處斷；依
    修正後之刑法既已刪除牽連犯之規定，則所犯上述各罪應依
    數罪併罰之規定分論併罰，比較新舊法之規定，修正後之規
    定並非較有利於被告，依刑法第2 條第1 項前段之規定，應
    適用行為時之法律，即適用修正前刑法第55條牽連犯之規定
    ，從一重之行使偽造私文書罪處斷。
四、原審據以論處被告罪刑，固非無見；惟查: (一)原判決第3 頁
    倒數第5 行起至倒數第3 行止，採信共同被告曾永壽於93年
    8 月17日偵查中以被告身分所為之審判外供述，作為對被告
    不利之證據，惟曾永壽於該次偵查中並未具結，其所為陳述
    並無證據能力，原判決仍採為對被告不利之認定，顯有未合
    ；(二)被告依新舊刑法第28條規定，均構成共同正犯，對被告
    並無有利或不利之情形，毋庸依刑法第2 條第1 項規定，比
    較新舊法，應逕適用新法論以共同正犯，原判決認依刑法第
    2 條第1 項前段規定，應適用修正前刑法第28條規定，亦有
    未洽；(三)又被告所犯行使偽造私文書罪及詐欺取財罪，原判
    決未依修正前刑法第55條規定，從一重以行使偽造私文書罪
    處斷，亦有未合。被告上訴猶執前詞，否認犯罪，雖無理由
    ，惟原判決既有上開可議之處，自應由本院將判決關於被告
    部分撤銷改判。審酌被告有酒醉駕車之公共危險前科外，尚
    無不良素行，因貪圖業績，竟向曾永壽提議冒名申辦信用卡
    ，缺乏法治觀念，且犯後否認犯行，態度不佳等一切情狀，
    量處如主文第2 項所示之刑。信用卡申請書上偽造之「甲○
    ○」署押1 枚，應依刑法第219 條規定，併予宣告沒收。
五、按被告於行為後，刑法第74條緩刑規定，雖於94年2 月2 日
    修正公布，95年7 月1 日施行，惟緩刑規定，並非關於行為
    可罰性之法律規範，而係屬刑之宣告規範，無修正刑法第2
    條第1 項之適用，是以本件被告犯罪雖在前揭刑法修正條文
    施行前，惟本件裁判時係於刑法修正條文施行後，自應適用
    新法第74條之規定，有最高法院95年度第8 次刑事庭會議紀
    錄可考。查被告除因酒醉駕車，經法院判處拘役50日外，並
    無其他前科紀錄等情，此有臺灣高等法院被告前案紀錄表1
    份附卷可稽。本件被告因一時失慮，致罹刑典，雖尚未與告
    訴人達成和解，惟經此刑之宣告後，應知警惕而無再犯之虞
    ，因認以暫不執行其刑為當，予以宣告緩刑3 年，惟為使被
    告確知悔悟，保持良善品行，爰依刑法第74條第2 項第4 款
    規定，命被告向國庫支付6 萬元，藉啟自新，兼觀後效。
六、公訴意旨另以：被告就曾永壽盜刷友邦信用卡以清償遠東商
    業銀行信用卡卡債3 萬元之詐欺得利犯行（起訴書所犯法條
    漏未記載刑法第339 條第2 項之詐欺得利罪），有犯意聯絡
    及行為分擔，亦為共同正犯等語，惟查證人即原審共同被告
    曾永壽於偵查中已證稱：乙○○向伊提議冒名申辦信用卡，
    然信用卡僅供伊自己使用，乙○○則賺取業績等語在卷（93
    年度偵緝字第272 號卷第36頁），故被告雖因知悉曾永壽亟
    需款項清償遠東商業銀行之信用卡卡費，而向曾永壽提議冒
    名申請友邦公司信用卡，然此僅係促使被告興起犯意之動機
    ，而且上開遠東銀行信用卡之卡費，為曾永壽之個人債務，
    被告並未自曾永壽該筆盜刷消費朋分任何不法利益，被告於
    客觀上既無實施犯罪之行為，主觀上亦無共同犯罪之意思，
    自難認為該部分詐欺得利犯行之共同正犯，就此部分本應為
    無罪之諭知，惟檢察官認此部分與前揭論罪科刑之行使偽造
    私文書罪間，有修正前刑法第55條所規定牽連犯之裁判上一
    罪關係，爰不另為無罪判決之諭知，附此敘明。
據上論斷，應依刑事訴訟法第369 條第1 項前段、第364 、第29
9 條第1 項前段，刑法第2 條第1 項前段、第28條、第216 條、
第210 條、第219 條、第339 條第1 項、修正前刑法第55條、第
74條第1 項第1 款、第2 項第4 款，刑法施行法第1 條之1， 判
決如主文。
本案經檢察官王登榮到庭執行職務。
中　　華　　民　　國　　96　　年　　1 　　月　　4 　　日
                  刑事第六庭    審判長法  官  王憲義
                                      法  官  張盛喜
                                      法  官  李璧君
以上正本證明與原本無異。
如不服本判決應於收受本判決後10日內向本院提出上訴書狀，其
未敘述上訴理由者，並得於提起上訴後10日內向本院補提理由書
狀（均須按他造當事人之人數附繕本）「切勿逕送上級法院」。
中　　華　　民　　國　　96　　年　　1 　　月　　4 　　日
　　　　　　　　　　　　　　　　　　　書記官  唐奇燕
附錄本件判決論罪科刑法條：
中華民國刑法第216 條
行使第210 條至第215 條之文書者，依偽造、變造文書或登載不
實事項或使登載不實事項之規定處斷。
中華民國刑法第210 條
偽造、變造私文書，足以生損害於公眾或他人者，處5 年以下有
期徒刑。
中華民國刑法第339 條第1 項、第2 項
意圖為自己或第三人不法之所有，以詐術使人將本人或第三人之
物交付者，處5 年以下有期徒刑、拘役或科或併科1 千元以下罰
金。
以前項方法得財產上不法之利益或使第三人得之者，亦同。
附表
┌──┬──────┬──────┬─────┬─────┬───────────┐
│編號│ 消費時間   │ 特約商店   │ 刷卡金額 │ 消費內容 │   偽造之署押         │
│    │            │            │（新台幣）│          │                      │
├──┼──────┼──────┼─────┼─────┼───────────┤
│  │91年3月20日 │遠東商業銀行│ 30,000元 │遠東商銀之│  無庸簽署簽帳單      │
│    │            │            │          │信用卡卡費│                      │
│    │            │            │          │代償      │                      │
├──┼──────┼──────┼─────┼─────┼───────────┤
│  │91年3月26日 │分齡文化事業│ 1,998元  │購買兒童學│甲○○之英文「Sun 」  │
│    │            │股份有限公司│          │習用品    │署押3 枚或2 枚（簽帳  │
│    │            │            │          │          │單已逾保存期限，顯已  │
│    │            │            │          │          │滅失）                │
├──┼──────┼──────┼─────┼─────┼───────────┤
│  │91年3月30日 │聯安保險代理│ 6,291元  │保費代償  │甲○○之英文「Sun 」  │
│    │            │人股份有限公│          │          │署押3 枚（簽帳單1 式3 │
│    │            │司          │          │          │聯，有複寫，見本院卷第│
│    │            │            │          │          │48頁）                │
├──┼──────┼──────┼─────┼─────┼───────────┤
│  │91年4月1日  │家福股份有限│ 3,292元  │購買文具  │甲○○之英文「Sun 」  │
│    │            │公司        │          │          │署押3 枚或2 枚（簽帳  │
│    │            │            │          │          │單已逾保存期限，顯已  │
│    │            │            │          │          │滅失）                │
├──┼──────┼──────┼─────┼─────┼───────────┤
│  │91年4月9日  │雷克瑟絲國際│14,300元  │購買化妝品│ 同上                 │
│    │            │股份有公司  │          │          │                      │
├──┼──────┼──────┼─────┼─────┼───────────┤
│  │91年7月6日  │明亞太股份有│   950元  │購物      │ 同上                 │
│    │            │限公司      │          │          │                      │
├──┼──────┼──────┼─────┼─────┼───────────┤
│  │91年8月15日 │明亞太股份有│ 2,000元  │購物      │ 同上                 │
│    │            │限公司      │          │          │                      │
├──┼──────┼──────┼─────┼─────┼───────────┤
│  │91年8月27日 │千越加油站  │   770元  │加油      │ 同上                 │
├──┼──────┼──────┼─────┼─────┼───────────┤
│  │91年8月28日 │統一精工股份│ 1,000元  │加油      │ 同上                 │
│    │            │有限公司    │          │          │                      │
├──┼──────┼──────┼─────┼─────┼───────────┤
│  │91年9月1日  │金玉堂文具有│ 1,583元  │購買文具  │偽造甲○○之英文「Sun │
│    │            │限公司      │          │          │」文署押2 枚（簽帳單1 │
│    │            │            │          │          │式2 聯，有複寫，見偵卷│
│    │            │            │          │          │(一)第25頁）            │
├──┼──────┼──────┼─────┼─────┼───────────┤
│  │91年9月9日  │台亞石油上億│   900元  │加油      │甲○○之英文「Sun 」  │
│    │            │站          │          │          │署押3 枚或2 枚（簽帳  │
│    │            │            │          │          │單已逾保存期限，顯已  │
│    │            │            │          │          │滅失）                │
├──┼──────┼──────┼─────┼─────┼───────────┤
│  │91年9月11日 │東京育樂有限│ 4,500元  │住宿      │同上                  │
│    │            │公司        │          │          │                      │
├──┼──────┼──────┼─────┼─────┼───────────┤
│  │91年9月16日 │弘奇建設股份│ 1,000元  │加油      │同上                  │
│    │            │有限公司    │          │          │                      │
├──┼──────┼──────┼─────┼─────┼───────────┤
│  │91年9月21日 │千越加油站  │   500元  │加油      │同上                  │
├──┼──────┼──────┼─────┼─────┼───────────┤
│  │91年9月26日 │弘奇建設股份│ 1,030元  │加油      │同上                  │
│    │            │有限公司    │          │          │                      │
├──┼──────┼──────┼─────┼─────┼───────────┤
│  │91年10月12日│大統企業社  │ 2,600元  │汽車保養  │甲○○之英文「Sun 」  │
│    │            │            │          │          │署押3 枚（簽帳單1 式3 │
│    │            │            │          │          │聯，有複寫，見偵卷(一)第│
│    │            │            │          │          │29頁）                │
├──┼──────┼──────┼─────┼─────┼───────────┤
│  │92年1月1日  │台亞石油大屏│   400元  │加油      │甲○○之英文「Sun 」  │
│    │            │東站        │          │          │署押2 枚（簽帳單1 式2 │
│    │            │            │          │          │聯，有複寫，見偵卷(一)第│
│    │            │            │          │          │28頁）                │
├──┼──────┼──────┼─────┼─────┼───────────┤
│  │92年2月24日 │中國石油瑞豐│   550元  │加油      │甲○○之英文「Sun 」  │
│    │            │站          │          │          │署押2 枚（簽帳單1 式2 │
│    │            │            │          │          │聯，有複寫，見偵卷(一)第│
│    │            │            │          │          │24頁）                │
├──┼──────┼──────┼─────┼─────┼───────────┤
│  │92年2月25日 │統賀電訊科技│  4,100元 │購買電腦用│甲○○之英文「Sun 」  │
│    │            │有限公司    │          │品        │署押3 枚（簽帳單1 式3 │
│    │            │            │          │          │聯，有複寫，見偵卷(一)第│
│    │            │            │          │          │30頁）                │
├──┼──────┼──────┼─────┼─────┼───────────┤
│  │92年4月23日 │大統企業社  │  5,500元 │購買汽車輪│甲○○之英文「Sun 」  │
│    │            │            │          │胎        │署押3 枚（簽帳單1 式3 │
│    │            │            │          │          │聯，有複寫，見偵卷(一)第│
│    │            │            │          │          │31頁）                │
├──┼──────┼──────┼─────┼─────┼───────────┤
│  │92年5月2日  │山隆通運公司│    500元 │加油      │甲○○之英文「Sun 」  │
│    │            │司潮州加油站│          │          │署押2 枚（簽帳單1 式2 │
│    │            │            │          │          │聯，有複寫，見偵卷(一)第│
│    │            │            │          │          │32頁）                │
├──┼──────┼──────┼─────┼─────┼───────────┤
│  │92年5月13日 │亞歷山大汽車│    480元 │住宿      │甲○○之英文「Sun 」  │
│    │            │旅館        │          │          │署押2 枚（簽帳單1 式2 │
│    │            │            │          │          │聯，有複寫，見偵卷(一)第│
│    │            │            │          │          │26頁）                │
├──┼──────┼──────┼─────┼─────┼───────────┤
│  │92年5月13日 │亞歷山大汽車│  1,200元 │住宿      │甲○○之英文「Sun 」  │
│    │            │旅館        │          │          │署押2 枚（簽帳單1 式2 │
│    │            │            │          │          │聯，有複寫，見偵卷(一)第│
│    │            │            │          │          │27頁）                │
└──┴──────┴──────┴─────┴─────┴───────────┘
